臺灣士林地方法院民事判決　九十年度勞訴字第二○號
　　原　　　告　趙仁
　　被　　　告　台北市私立華興國民小學
　　法定代理人　甲○○
右當事人間給付退休金事件，本院判決如左：
    主    文
原告之訴及其假執行之聲請均駁回。
訴訟費用由原告負擔。
    事實及理由
一、原告主張：其於民國五十一年八月應聘於被告學校（更名前為華興育幼院小學部
    ）擔任教師職務，後於六十二年二月申請離職，嗣原告又於八十二年八月再度受
    聘返回被告學校繼續執教，迄至八十九年七月屆齡退休。總計原告在被告學校服
    務年資共為十七年六個月，被告本應依私立華興育幼院教職員工撫卹暨退休辦法
    第八條第三款之規定，給付原告十七年六個月年資計算之退休金。詎被告竟以被
    告華興小學與華興育幼院屬不同主體，及原告早年任教單位為私立華興育幼院非
    屬公私立學校不得合併計算年資等理由，認原告五十一年八月至六十二年二月任
    職於華興育幼院小學部之十年六個月不得予以併計。惟被告係由華興育幼院小學
    部更名而來，故為同一之僱傭契約主體，且與原告相同情況亦任教於華興育幼院
    小學部，後又任教於被告學校，包括林礽成、郭月足、林建業等人，渠等於退休
    時，被告均合併更名前後之年資而計付退休金，雖被告辯稱依被告學校修正之私
    立華興育幼院教職員工撫卹暨退休辦法之規定，自請辭職而中斷服務者，其過去
    年資不予計算，然該規定乃屬不利益變更條款，既未經原告同意，且損害原告權
    益，自不得拘束原告。況依私立學校法第五十七條第三項、教師法第二十四條第
    三項規定，公私立學校教師互轉時，其退休年資應合併計算，故舉重以明輕，本
    件原告既係先後受僱於同一事業主體（即被告學校與華興育幼院小學部），其服
    務年資更應合併計算。惟被告屢經原告催討，均拒絕給付，被告應給付未併計年
    資之退休金新台幣（下同）一百三十八萬五千零五十五元（計算方式按原告最後
    任職薪水為新台幣六萬五千九百五十五元，未獲併計年資為十年六個月，依前述
    撫卹暨退休辦法規定換算之基數為二十一個，計65,955×21=  1,385,055），及
    自原告退休日之翌日即八十九年八月一日起，至清償日止，按年息百分之五計算
    之利息等語。並聲明：（一）被告應給付原告新台幣壹佰參拾捌萬伍仟零伍拾伍
    元整及自民國八十九年八月一日起至清償日止，按年息百分之五計算之利息。（
    二）原告願供擔保，請准予宣告假執行。
二、被告則以：財團法人台北市私立華興育幼院（以下簡稱華興育幼院）與被告台北
    市私立華興國民小學非屬同一法人，查中華婦女反共抗俄聯合會華興育幼院係於
    四十九年十二月十日以台北市私立華興育幼院為名完成財團法人之登記，並於九
    十年九月二十七日向台灣士林地方法院完成變更登記，依其組織章程第七條規定
    ，其內設有小學部。至於被告之組織規程，係於七十三年四月六日經台北市政府
    教育局准予備查在案，被告目前並積極辦理法人登記中，於完成法人登記前尚屬
    非法人團體，故與華興育幼院非屬同一法人至為明顯，自無從將原告任職於華興
    育幼院與任職於被告之年資併計之理。另原告主張其不應適用八十九年七月十八
    日新修正之「私立華興育幼院職員工撫恤計退休辦法」一節，被告之董事會本有
    自行訂定退撫辦法之權責，原告雖主張其撫恤暨退休辦法應屬僱傭契約內容之一
    部分，被告未經原告同意應不得任意增刪修改云云。惟退撫辦法制定之權責既屬
    被告之董事會已如前述，被告之董事會在經合法之決議程序後自得修改相關辦法
    ，而無須徵得原告之同意。退步言之，縱認撫恤退休之條件為僱傭契約之一部分
    ，被告未經原告同意不得修正，惟原告於六十二年一月三十一日離職時，華興育
    幼院根本尚未制定相關之退撫辦法，原告當時亦無從主張該退休辦法為僱傭契約
    之一部分，進而援引為退休金請求權之依據。故依八十九年七月十八日原告申請
    退休前新修正之私立華興育幼院職員工撫卹暨退休辦法第十二條第二項規定：「
    自請辭職而中斷服務者，其過去年資不予計算，但本院徵召而中斷者除外」，原
    告既於六十二年二月因受聘於金華國中而自華興育幼院附設小學部自請辭職，則
    其於五十一年八月至六十二年二月之年資，依前開新修正退休辦法之規定，自不
    得併予計算等語，資為抗辯。並聲明（一）駁回原告之訴及其假執行之聲請。（
    二）如受不利益判決，被告願供擔保請准免為假執行。
三、按非法人之團體，設有代表人或管理人者，有當事人能力。民事訴訟法第四十條
    第三項定有明文。經查本件被告台北市私立華興國民小學之組織規程，於民國七
    十三年四月六日經台北市政府教育局准予核備，有該局七十三年四月六日北市教
    三字第一三六九六號簡便行文表影本附卷可稽，而參酌該組織規程規定，被告台
    北市私立華興國民小學，係附屬於私立華興育幼院（係屬財團法人），該校設有
    教導組、保育組、衛生組、社會組、總務組、會計及人事，並設校長綜理校務等
    情，應認其有一定之名稱、目的、組織，並有繼續性及獨立之財產，且設有代表
    人，是已符合非法人團體之要件，而有當事人能力，合先敘明。
四、原告主張被告更名前名稱為華興育幼院小學部，原告於五十一年八月應聘至更名
    前之被告即「華興育幼院小學部」擔任教師職務，至六十二年二月申請離職，嗣
    於八十二年八月再度受聘返回被告學校任職，迄於八十九年七月屆齡退休等事實
    ，業據提出聘書為證，被告就原告曾於前開期間，在華興育幼院小學部及被告學
    校任職並退休之事實，雖不爭執，惟辯稱華興育幼院與被告係不同主體，因華興
    育幼院係依法登記在案之財團法人，而被告之組織章程雖經台北市政府教育局准
    予備查在案，然現正積極法人登記中，於完成登記前，尚屬非法人團體等語。經
    查：被告學校係於四十五年六月十九日經陽明山管理局准予以「中華婦女反共抗
    俄聯合會華興育幼院附設小學部」之名稱立案，而後華興育幼院董事會於七十二
    年三月三十一日修正通過「台北市私立華興國民小學組織章程」，並七十三年四
    月三日經台北市政府教育局准予備查亦准其更名為「台北市私立華興國民小學」
    ，現該校正依法定程序進行申請籌設、財團法人登記及設立私立華興國民小學董
    事會等情，有台北市政府教育局九十年八月二十一日北市教人字第九０二六一０
    九八００號函、九十年八月三十一日北市人字第九０二六四八０七００號函、北
    市教人字第九０二六四八０八００號函附卷可稽，是「中華婦女反共抗俄聯合會
    華與育幼院附設小學部」與被告「私立華興國民小學」係屬同一，應屬無疑。而
    被告就原告先後應聘於前開小學部或小學任職教師等情，並不爭執，是可認前開
    小學部或小學與原告間確有僱傭契約存在，雖被告辯稱被告前應聘於小學部時，
    僱傭契約主體應為私立華興育幼院，該院為財團法人組織，而被告嗣係受聘於被
    告，被告尚未完成法人登記，故為非法人團體，二者主體不同云云，惟查原告先
    前係應聘於私立華興育幼院小學部任職教師，為兩造不爭，而私立華興育幼院小
    學部或被告私立華興國民小學，均係附屬於華興育幼院之組織，此觀諸七十二年
    三月三十一日私立華興育幼院組織章程第七條、七十二年三月三十一日台北市私
    立華興國民小學組織規程第一條、八十四年五月二十五日財團法人台北市私立華
    興育幼院組織章程第七條規定自明，而私立華興育幼院小學部或被告私立華興國
    民小學，因學校事務有對外為法律行為之必要，故以學校名義對外聘僱教師之行
    為，雖其並非法人，無權利能力，惟仍應認其為該等僱傭契約之當事人，方足保
    障與之為法律行為之對造，至於前開學校所為法律行為之效力，是否因其等均係
    附屬於具有法人格之華興育幼院，而依其內部關係，權利義務應歸屬於具有權利
    能力之法人，誠屬另一問題，是被告若自承其與原告間確有僱傭契約存在，則原
    告於五十一年間任職於被告更名前之華興育幼院小學部，前後之僱傭契約主體自
    無不同，被告辯稱前後僱傭關係之當事人主體非屬同一，自難憑採。
五、原告主張依華興育幼院教職員工撫卹暨退休辦法，原告前後任職華興育幼院小學
    部及被告私立華興國民小學之年資，應予合併，計付退休金等語，並提出七十六
    年十二月三十日修正之私立華興育幼院教職員工撫卹暨退休辦法影本為證，被告
    就私立華興育幼院小學部及被告之專任教職員工均適用前開辦法等情，並不爭執
    ，惟抗辯原告於五十一年八月一日任職該校，至六十二年一月三十一日辭職，故
    原告辭職，與被告之勞僱關係即行消滅，當時因不符合退休之要件，亦無從辦理
    退休。雖原告嗣又於八十二年八月一日再至被告學校任教，惟此乃新的僱傭契約
    ，兩造亦無得將原告前任職之年資合併計算之特約，自無從將原告前後任職年資
    合併計算之理。經查：前開私立華興育幼院教職員工撫卹暨退休辦法中，就曾任
    職該校院之教職員工辭職後，嗣再任職該校並符合退休條件，其前後年資應否併
    計，並無明文規定，而原告認前開情形，依前開辦法應予合併年資，無非以同校
    之林礽成主任、郭月足老師、林建業校長，均係依前開撫卹暨退休辦法退休，且
    被告均合併計算其等於更名前任職華興育幼院小學部年資為依據，惟查林礽成主
    任與林建業校長，雖均先後任職於華興育幼院小學部及被告學校，惟其間並未如
    原告曾辭職等情，有其等退休簽呈影本在卷可稽，是以華興育幼院小學部既與被
    告係為同一主體，已如前述，故其等於退休時，合併計算更名前後之年資，應屬
    當然之理，此與原告之僱傭關係曾因辭職中斷，情況並不相同。另原告所主張與
    其相同情形之郭月足老師，經查係於四十四年八月一日到職，四十六年十月一日
    辭職進修、四十八年九月一日再行回校任教，至七十一年七月三十一日退休等情
    ，此有簽呈影本在卷可稽，惟其退休時間既於七十一年七月三十一日，自非適用
    原告主張之七十六年十二月三十日修正之前開撫卹暨退休辦法，而依該次修正前
    之六十二年六月十八日私立華興中學、育幼院教職員工撫卹暨退職辦法，亦無就
    曾辭職之員工其後回校任職，是否合併計算其前後年資辦理退休有明文規定，是
    以郭月足老師究係依該退職辦法抑或與被告另有特約，而合併計算年資，不得而
    知，故原告主張依前開撫卹暨退休辦法，應合併計算其辭職前後之年資，尚屬乏
    據，故原告既未舉證其與被告學校有合併年資之特約，且依被告學校八十九年七
    月十七日修正核准實施之私立華興育幼院職員工撫卹暨退休辦法十二條第二項，
    亦明文規定自請辭職中斷服務者，過去年資不予計算，則原告主張其年資應與合
    併計算，應屬無據。
六、另原告主張參諸勞動基準法五十七條之規定，原告亦係先後服務於同一僱傭主體
    ，是以先後之年資應予併計云云，惟按勞工工作年資以服務同一事業者為限。又
    勞工工作年資以服務同一事業單位為為限，並自受僱當日起算。適用本法前已在
    同一事業單位工作之之年資合併計算。勞動基準法第五十七條、勞動基準法施行
    細則第五條定有明文，然前法條所謂勞工年資合併計算，旨在承認勞工於勞動基
    準法前之工作年資，以憑認定是否合乎退休條件，與曾任職同一事業單位，經辭
    職後，再行受僱同一事業單位，是否年資合併計算無關，且依勞動基準法第八十
    四條之二規定，勞工工作年資自受雇之日起算，故前後契約若有因辭職間斷，除
    工作年資勞雇雙方有合併計算之特約外，自以其後新成立契約之受雇之日起算，
    故原告主張參酌前開法條規定應予合併計算，亦屬無據。原告復主張依教師法第
    二十四條第三規定：公私立學校教師時，其退休、離職、及資遣年資應合併計算
    。私立學校法第五十七條第三項亦規定：依前項公私立學校校長、教師時，其退
    休、撫卹、資遣年資之併計，依教師法之規定辦理。惟按被告學校未為財團法人
    登記，且亦未設立董事會等情，為兩造所不爭，且有前開台北市政府教育局函附
    卷可稽，是被告學校非屬依私立學校法設立之私立學校堪可認定，是以難認原告
    係屬私立學校法中所謂之私立學校教師。而依前開台北市政府教育局函以觀，曾
    任職私立華興育幼院小學部教師之年資，嗣於公立學校辦理退休時，其於華興育
    幼院小學部之年資，均不予採計等情以觀，顯亦同此認定，故原告主張適用前開
    私立學校法及教師法合併年資之規定，亦難憑採。
七、綜上所述，原告主張合併年資之主張既無可採，從而，原告請求被告給付未併計
    年資之退休金一百三十八萬五千零五十五元，及自原告退休日之翌日即八十九年
    八月一日起，至清償日止，按年息百分之五計算之利息，為無理由，應予駁回。
    原告既受敗訴判決，其假執行之聲請即失所依據，應併予駁回。
八、據上論斷：原告之訴為無理由，並依民事訴訟法第七十八條判決如主文。
中　　　華　　　民　　　國　　九十一　　年　　　五　　　月　　　十　　　日
                                    臺灣士林地方法院民事第二庭
~B法　　　官　劉穎怡
右為正本係照原本作成。
如對本判決上訴須於判決送達後廿日內向本院提出上訴狀。
中　　　華　　　民　　　國　　九十一　　年　　　五　　　月　　十四　　　日
~B法院書記官　陳雪麗
